臺灣基隆地方法院民事判決　　　　　　　 95年度訴字第285號
原　　　告　財政部國有財產局臺灣北區辦事處基隆分處
法定代理人　甲○○
訴訟代理人　吳詩穎
　　　　　　邱美玲
被　　　告　丙○○
　　　　　　乙○○
上列當事人間請求排除侵害事件，本院於中華民國95年12月21日
言詞辯論終結，判決如下：
    主  文
被告丙○○應給付原告新臺幣壹萬肆仟壹佰柒拾元，及自民國九
十五年十月二十七日起至清償日止，按週年百分之五計算之利息
。
被告乙○○應將坐落臺北縣萬里鄉○○里○○段尪子上天小段一
○七之三、一○七之四地號土地如附圖所示甲、乙、丙、丁、戊
、己部分面積玖佰捌拾柒平方公尺之地上物拆除，並將土地返還
原告。
被告乙○○應給付原告新臺幣壹萬貳仟捌佰捌拾肆元及自民國九
十五年十月一日起至返還前項所示土地之日止，按年依占用面積
給付原告以臺北縣萬里鄉○○里○○段尪子上天小段一○七之三
、一○七之四地號土地當年期申報地價年息百分之五計算之損害
金。
原告其餘之訴駁回。
訴訟費用由被告乙○○負擔三十六分之三十五，餘由被告丙○○
負擔。
本判決第一、三項得假執行，第二項於原告以新臺幣壹拾陸萬伍
仟元為被告乙○○供擔保後，得為假執行；但被告丙○○以新臺
幣壹萬肆仟壹佰柒拾元為原告預供擔保後，免為假執行，被告乙
○○就本判決第二、三項各以新臺幣肆拾玖萬參仟伍佰元、新臺
幣壹萬貳仟捌佰捌拾肆元為原告預供擔保後，各免為假執行。
原告其餘假執行之聲請駁回。
    事實及理由
壹、程序方面：
一、按訴狀送達後，原告不得將原訴變更或追加他訴，但請求之
    基礎事實同一及擴張或減縮應受判決事項之聲明者，不在此
    限；另被告於訴之變更或追加無異議，而為本案之言詞辯論
    者，視為同意變更或追加，民事訴訟法第255條第1項第2、3
    款及第2項定有明文。
  (一)原告起訴時請求被告丙○○給付自民國87年12月1 日起至95
    年6月止之不當得利使用補償金共新臺幣（下同）116,025元
    ，於95年8 月10日言詞辯論時縮減為57,592元，及於95年10
    月8日具狀縮減為請求自87年12月1日起至93年2 月18日止之
    不當得利使用補償金共計25,401元，復又將不當得利使用補
    償金之起算日變更為90年6月30日，金額則縮減為14,170 元
    ，此僅為縮減應受判決事項之聲明，符合上開法律規定。
  (二)原告起訴時除請求被告丙○○給付90年6月30日起至93年2月
    18日止之不當得利使用補償金之外，尚請求被告丙○○給付
    自95年7月1日起至返還土地之日止，按月給付原告依當年期
    公告地價年息5%之不當得利使用補償金，之變更為自95年10
    月1 日起至返還土地之日止，按月給付原告依當年期公告地
    價年息10%之不當得利使用補償金，此核屬擴張（年息由 5%
    擴張為10%部分）及縮減（請求之起算時點由90年6月30縮減
    為95年10月1 日部分）應受判決事項之聲明，依上開法律規
    定，並無不合。
  (三)原告於95年10月18日具狀追加乙○○為被告，被告乙○○並
    無異議，而為本案之言詞辯論，依上開法律規定，視為同意
    追加。
二、被告乙○○經合法通知，未於最後一次言詞辯論期日到場，
    核無民事訴訟法第386 條各款所列情形，爰依原告之聲請，
    由其一造辯論而為判決。
貳、實體方面
一、原告主張：
  (一)坐落臺北縣萬里鄉○○里○○段尪子上天小段107之3及 107
    之4 號土地（下稱系爭土地）為國有土地，由原告所管理，
    然遭訴外人何啟祥搭建鐵皮屋、魚池、鐵架等地上物，之後
    於86年8月6日將上開地上物讓與被告丙○○，被告丙○○則
    於93年2 月19日再將上開地上物讓與被告乙○○，而無權占
    有系爭土地。雖然被告乙○○於95年8 月28日申請承租系爭
    土地，並立書切結坐落系爭土地上之地上物為其所有，然系
    爭土地屬行政院農業委員會水保局公告之山坡地範圍，原告
    依規定註銷其承租申請案，故被告乙○○至今未取得占用系
    爭土地之合法權源，依民法第767 條規定，原告自得請求被
    告乙○○將系爭土地上之地上物拆除後，返還系爭土地予原
    告。
  (二)被告無法律上原因使用系爭土地，顯係獲有相當之利益，致
    損及國產管理，依民法第179 條規定，原告自得向被告請求
    無權使用系爭土地期間所受之不當得利使用補償金。查被告
    無權占用系爭土地之面積共為987 平方公尺，依財政部國有
    財產局87年11月24日臺財產局管字第87026724號函示，系爭
    土地之不當得利使用補償金應以公告地價年息10% 計算，而
    被告丙○○自86年8月6日起至93年2 月18日止無權占用系爭
    土地，但被告丙○○已為時效抗辯，因此請求被告丙○○給
    付自90年6月30日起至93年2月18日止之不當得利使用補償金
    共14,170元，另被告乙○○應給付自93年2月19日起至95年9
    月30日止之不當得利使用補償金共12,904元。
  (三)原告依所有物返還請求權及不當得利請求權提起本件訴訟，
    並聲明：1.被告丙○○應給付原告14,170元，及自95年10月
    1日起至清償日止，按月給付原告依當年期地價年息10%計算
    之利息；2.被告乙○○應將系爭土地上面積987 平方公尺之
    地上物拆除並清除廢棄物後，將土地返還原告，並給付原告
    12,904元，及自95年10月1 日起至返還系爭土地之日止，按
    月給付原告依當年期公告地價年息10% 之不當得利使用補償
    金，及願供擔保聲請宣告假執行。
二、被告聲明求為駁回原告之訴，並願供擔保聲請宣告免為假執
    行，其抗辯如下：
　(一)被告丙○○部分：其向前手購買系爭土地上之地上物後，從
　  來沒有增加使用面積，前手亦未曾告知有占用到他人土地之
    情形，且每年皆付土地租金給訴外人賴城，以為系爭土地屬
    於訴外人賴城所有，根本不知道為國有土地；另原告請求之
    不當得利使用補償金，即相當於租金，而基地之租金，除以
    申報地價為基礎外，尚應斟酌基地之位置，工商繁榮程度等
    ，依行政院67年1 月19日台67內字第0495號及內政部66年12
    月16日台內地字第765682號函，目前國有省有土地均應依申
    報地價年息4%計收租金，原告以申報地價年息10% 計算，實
    屬過高，且原告請求之不當得利使用補償金，依民法第 126
    條規定，請求權時效為5年，則原告僅得請求90年6月30日起
    至93年2 月18日止之不當得利使用補償金，其餘請求權已罹
    於時效而消滅，被告依法拒絕給付。
  (二)被告乙○○部分：原告前將系爭土地交由臺北縣政府代為管
    理時，臺北縣政府曾經派請有關單位到系爭土地勘查、拍照
    ，並未查到任何違法占用的情形，測量後占用的面積亦與空
    照圖不符，且系爭土地上之房屋即臺北縣萬里鄉達天12號於
    82年前即已開始使用，其依國有財產法第42條第1項第2款規
    定向原告申請承租系爭土地卻遭原告註銷，核與財政部國有
    財產局94年1月18日台財產局管字第094000125號函示僅係暫
    緩受理新的公有山坡地出租或放租作業之意旨不符，況系爭
    土地上之建物、魚池等地上物存在已久，屬於特殊情況，原
    告應准許被告之承租申請案，卻註銷該承租申請案，實屬可
    議。
三、原告主張系爭土地屬中華民國國有而由原告所管理，被告丙
    ○○自87年12月1日起至93年2月18日止占有系爭土地如附圖
    甲、乙、丙、丁、戊、己部分所示之土地，並在其上有地上
    物，之後於93年2 月19日將如附圖所示之地上物讓渡被告乙
    ○○所有，由被告乙○○管理使用迄今等事實，業據原告提
    出土地登記謄本、讓渡書影本1 件為證，被告丙○○、乙○
    ○對如附圖所示甲、乙、丙、丁、戊、己部分土地上地上物
    於87年12月1日原為被告丙○○所有，而於93年2月19日讓渡
    被告乙○○所有之事實並不爭執，復經本院會同臺北縣汐止
    地政事務所勘測屬實，製有勘驗筆錄及複丈成果圖附卷可稽
    ，自堪信為真實。被告乙○○雖辯稱原告前將系爭土地交由
    臺北縣政府代為管理時，臺北縣政府曾經派請有關單位到系
    爭土地勘查、拍照，但並未查到任何違法占有情形，並提出
    臺北縣政府87年5月12日87北府農6字第141928號函為證，然
    該函之受文者為訴外人賴城，於說明欄記載：「二、台端涉
    嫌在本縣萬里鄉○○里○○段尪子上天小段107-4 地號山坡
    地，未先擬具水土保持計畫，即在該地區開挖整地（施作魚
    池）等擅自使用山坡地，已違反有關規定」，並未敘明如附
    圖甲、乙、丙、丁、戊、己部分所示土地上地上物未占用到
    系爭土地，且經本院依被告乙○○之聲請向臺北縣政府函查
    訴外人賴城在臺北縣萬里鄉○○里○○段尪子上天小段 107
    之4 地號土地施作漁池之相關資料，確有訴外人賴城因在臺
    北縣萬里鄉○○里○○段尪子上天小段107之4地號土地施作
    養漁池違規使用山坡地而經查報之資料，此外並無勘查後查
    無違法占用之內容，有臺北縣政府95年12月7 日北府農山字
    第09508120581號函附卷可憑，況被告丙○○於93年2月19日
    出具之讓渡書載明所讓渡之地上物及設備用具全部有坐落在
    臺北縣萬里鄉○○里○○段尪子上天小段107之3地號土地，
    而107之3地號土地屬於國有土地，更足以證明被告丙○○讓
    與被告乙○○之地上物確有占用系爭土地。至於被告乙○○
    辯稱如附圖所示之使用面積與空照圖不符，然其所提出之空
    照圖無法辨認拍攝時間及地點，且空照圖亦未顯示所拍攝標
    的物之面積，被告乙○○據此抗辯測量結果有誤，並不可採
    。
四、按國有財產撥給各地國家機關使用者，名義上雖仍為國有，
    實際上即為使用機關行使所有人之權利，故本院對於是類財
    產，向准由管領機關起訴，代國家主張所有權人之權利（最
    高法院51年台上字第2680號判例意旨參照）。本件如附圖甲
    、乙、丙、丁、戊、己部分所示土地上地上物目前係被告乙
    ○○所有，被告乙○○雖曾向原告申請承租系爭土地，但原
    告是否同意出租系爭土地予被告乙○○，屬於原告之權限，
    本於契約自由原則，應由原告自行決定，原告既未與被告乙
    ○○成立系爭土地之租賃關係，亦未同意供被告乙○○使用
    系爭土地，被告乙○○復不能證明其占有系爭土地係基於何
    種正當權源，不論被告乙○○所有坐落系爭土地之地上物存
    在時間長久，自屬無權占有。從而，原告依民法第767 條規
    定請求被告將無權占有坐落系爭土地上如附圖甲、乙、丙、
    丁、戊、己部分所示土地上面積987 平方公尺之地上物拆除
    後，並將土地返還原告，為有理由，應予准許。
五、次按無法律上之原因而受利益，致他人受損害者，應返還其
    利益，民法第179 條定有明文；又無權占有他人土地，可能
    獲得相當於租金之利益，為社會通常之觀念，最高法院61年
    台上字第1695號判例意旨可資參照，被告無法律上之原因受
    利益致原告受有損害，應返還其利益，其所受利益為使用本
    身，而依其性質不能返還時，揆諸前揭判例，核以「相當之
    租金」為其返還之價額。查被告丙○○、乙○○分別於不同
    時間無權占有系爭土地，因此受有相當於租金之利益，致原
    告受有損害，原告自可向被告請求相當於租金之不當得利，
    至於被告丙○○、乙○○是否明知如附圖所示之地上物占用
    系爭土地，則非所問。再城市地方之房屋租金及建築房屋之
    基地租金，依土地法第97條第1 項規定，以不超過土地及其
    建築物申報價額年息10% 為限，而其所謂土地價額，依土地
    法施行法第25條規定，係指法定地價而言，所謂法定地價，
    依土地法第148 條規定，係指土地所有權人依土地法所申報
    之地價。另土地法第97條第1項之所謂年息10%為限，乃指租
    金之最高限額而言，要無必須照申報價額年息10% 計算之，
    尚須斟酌基地之位置，工商繁榮程度、使用人利用基地之經
    濟價值、所受利益，彼等關係及社會感情等情事，以為決定
    （最高法院68年台上字第371 號判例意旨參照）。被告丙○
    ○、乙○○無權占有如附圖甲、乙、丙、丁、戊、己所示面
    積987 平方公尺之土地，該土地89年之申報地價為每平方公
    尺110元，93年迄今之申報地價為每平方公尺100元，有臺北
    縣地政資訊服務網公告現值查詢資料及系爭土地登記第二類
    謄本可稽。本院審酌系爭土地深處山林，其地目為林地，使
    用分區為山坡地保育區○○○○○道路，但是並不寬敞，交
    通尚非便利，然而被告占用系爭土地除了部份搭建鐵皮屋作
    為住家使用外，大部分是建築魚池，作為養殖場，具有一定
    經濟效用等情，有本院勘驗筆錄、照片及土地複丈成果圖在
    卷可憑，認應以上開土地申報地價年息5%計算相當於不當得
    利之租金為適當。至於被告丙○○所稱行政院67年1月19 日
    台67內字第0495號函所謂目前國有省有土地均應依申報地價
    年息4%計收租金之內容即使屬實，然該函距今將近30年，目
    前是否仍有適用，顯有疑問，且無從拘束本院，附此說明。
六、末按「給付無確定期限者，債務人於債權人得請求給付時，
    經其催告而未為給付，自受催告時起，負遲延責任。其經債
    權人起訴而送達訴狀，或依督促程序送達支付命令，或為其
    他相類之行為者，與催告有同一之效力。」、「遲延之債務
    ，以支付金錢為標的者，債權人得請求依法定利率計算之遲
    延利息。」、「應付利息之債務，其利率未經約定，亦無法
    律可據者，週年利率為5%。」，民法第229條第2項、第 233
    條第1項前段、第203條分別定有明文。查原告向被告丙○○
    請求不當得利之起訴狀，係於95年10月26日送達被告丙○○
    ，有送達證書在卷可稽，則被告丙○○應自95年10月27日起
    按法定利率負遲延責任。從而，原告依不當得利之法律關係
    請求被告丙○○給付14,170元（金額計算詳如附表一、二所
    示，合計共14,242元，原告僅請求14,170元），及自95年10
    月26日起至清償日止，按年息5%計算之利息，被告乙○○應
    給付12,884元（金額計算詳如附表三、四所示），及自95年
    10月1 日起至返還系爭土地之日止，按年依占用面積給付原
    告以系爭土地當年期申報地價年息5%計算之損害金，洵屬正
    當，其逾此金額之請求，為無理由，應予駁回。
七、本判決第1、3項所命給付金額未逾500,000 元，依民事訴訟
    法第385條第1項第5 款規定，應依職權宣告假執行，並依被
    告之聲請宣告預供擔保而免為假執行；另本判決第2 項部分
    ，兩造分別陳明願供擔保，聲請宣告假執行或免為假執行，
    經核符合法律規定，爰分別酌定相當之擔保金額宣告之。至
    於原告敗訴部分，其假執行之聲請，因訴之駁回而失所依據
    ，不應准許。
八、本件事證已經明確，兩造其餘攻擊防禦方法及未經援用之証
    據，經本院逐一審酌後，認與判決結果不生影響，爰不一一
    論列，附此敘明。
九、結論：本件原告之訴為一部有理由，一部無理由，依民事訴
    訟法第385條第1項前段、第79條前段、第389 條第1項第5款
    、第390條第2項、第392條第2項，判決如主文。
中　　華　　民　　國　　96　　年　　1　　 月　　4 　　日
　　              民事庭法　官　陳湘琳
以上正本係照原本作成。
對於本件判決如有不服，應於收受送達後20日內向本院提出上訴
書狀，敘述上訴之理由，上訴於臺灣高等法院，並按他造當事人
之人數附具繕本。
中　　華　　民　　國　　96　　年　　1　　 月　　4 　　日
                        書記官　王佩珠
附表一：臺北縣萬里鄉○○里○○段尪子上天小段107之3地號
┌─┬───────┬─────┬────┬─────────┐
│年│ 申報地價     │ 占用面積 │占用時間│不當得利金額 (元以│
│度│(元/平方公尺) │(平方公尺)│        │下四捨五入)       │
├─┼───────┼─────┼────┼─────────┤
│  │              │          │        │1,748元 (110x632x5│
│90│110           │ 632      │ 6月1日 │/100x6/12+110x632x│
│  │              │          │        │5/100x1/365)      │
├─┼───────┼─────┼────┼─────────┤
│91│110           │ 632      │ 1年    │3,476元(110x632x5/│
│  │              │          │        │100x1)            │
├─┼───────┼─────┼────┼─────────┤
│92│110           │ 632      │ 1年    │3,476元(110x632x5/│
│  │              │          │        │100x1)            │
├─┼───────┼─────┼────┼─────────┤
│93│100           │632       │1月18日 │419元(100x632x5/10│
│  │              │          │        │0x1/12+100x632x5/1│
│  │              │          │        │00x18/365)        │
├─┴───────┴─────┴────┴─────────┤
│總計                                         9,119元        │
└──────────────────────────────┘
附表二：臺北縣萬里鄉○○里○○段尪子上天小段107之4地號
┌─┬───────┬─────┬────┬─────────┐
│年│ 申報地價     │ 占用面積 │占用時間│不當得利金額 (元以│
│度│(元/平方公尺) │(平方公尺)│        │下四捨五入)       │
├─┼───────┼─────┼────┼─────────┤
│  │              │          │        │982元(110x355x5/10│
│90│110           │ 355      │ 6月1日 │0x6/12+110x355x5/1│
│  │              │          │        │00x1/365)         │
│  │              │          │        │                  │
├─┼───────┼─────┼────┼─────────┤
│91│110           │ 355      │ 1年    │1,953元(110x355x5/│
│  │              │          │        │100x1)            │
├─┼───────┼─────┼────┼─────────┤
│92│110           │ 355      │ 1年    │1,953元(110x355x5/│
│  │              │          │        │100x1)            │
├─┼───────┼─────┼────┼─────────┤
│93│100           │ 355      │1月18日 │235元(100x355x5/10│
│  │              │          │        │0x1/12+100x355x5/1│
│  │              │          │        │00x18/365)        │
│  │              │          │        │                  │
│  │              │          │        │                  │
├─┴───────┴─────┴────┴─────────┤
│總計                                        5,123元         │
└──────────────────────────────┘
附表三：臺北縣萬里鄉○○里○○段尪子上天小段107之3地號
┌─┬───────┬─────┬────┬─────────┐
│年│ 申報地價     │ 占用面積 │占用時間│不當得利金額 (元以│
│度│(元/平方公尺) │(平方公尺)│        │下四捨五入)       │
├─┼───────┼─────┼────┼─────────┤
│  │              │          │        │2,720元(100x632x5/│
│93│100           │ 632      │10月10日│100x10/12+100x632x│
│  │              │          │        │5/100x10/365)     │
├─┼───────┼─────┼────┼─────────┤
│94│100           │ 632      │ 1年    │3,160元(100x632x5/│
│  │              │          │        │100x1)            │
├─┼───────┼─────┼────┼─────────┤
│95│100           │ 632      │ 9月    │2,370元(100x632x5/│
│  │              │          │        │100x9/12)         │
├─┴───────┴─────┴────┴─────────┤
│總計                                          8,250元       │
└──────────────────────────────┘
附表四：臺北縣萬里鄉○○里○○段尪子上天小段107之4地號
┌─┬───────┬─────┬────┬─────────┐
│年│ 申報地價     │ 占用面積 │占用時間│不當得利金額 (元以│
│度│(元/平方公尺) │(平方公尺)│        │下四捨五入)       │
├─┼───────┼─────┼────┼─────────┤
│  │              │          │        │1,528元(100x355x5/│
│93│100           │ 355      │10月10日│100x10/12+100x355x│
│  │              │          │        │5/100x10/365)     │
├─┼───────┼─────┼────┼─────────┤
│94│100           │ 355      │ 1年    │1,775元(100x355x5/│
│  │              │          │        │100x1)            │
├─┼───────┼─────┼────┼─────────┤
│95│100           │ 355      │ 9月    │1,331元(100x355x5/│
│  │              │          │        │100x9/12)         │
├─┴───────┴─────┴────┴─────────┤
│總計                                         4,634元        │
└──────────────────────────────┘
